【裁判字號】    89,判,1841
【裁判日期】    890608
【裁判案由】    綜合所得稅
【裁判全文】
行  政  法  院  判  決                          八十九年度判字第一八四一號
    原      告  甲○○
    被      告  財政部高雄市國稅局
右當事人間因綜合所得稅事件，原告不服行政院中華民國八十八年四月十六日台八十
八訴字第一四九四七號再訴願決定，提起行政訴訟，本院判決如左︰
    主  文
再訴願決定、訴願決定及原處分（復查決定）均撤銷。
    事  實
緣原告八十四及八十五年度綜合所得稅結算申報，被告依據地政機關登記資料，以債
務人陳勝信於八十四年一月十一日以其所有座落高雄市○鎮區○○段二五○地號土地
擔保，設定抵押權予原告之配偶何秀銓，擔保債權新台幣（下同）二、五○○、○○
○元，存續期間自八十四年一月十一日起至八十六年一月十日止，約定按各個債務契
約所約定利率計息，乃按週年利率百分之七．二五核定原告之配偶八十四及八十五年
度利息所得分別為一七五、七八七元及一七五、六二五元，併課原告各該年度綜合所
得稅。原告不服，申經復查結果分別准予追減五四、五五五元及五○、六二五元。原
告仍不服，提起訴願、再訴願，遞遭決定駁回，遂提起行政訴訟。茲摘兩造訴辯意
旨如次：
原告起訴意旨略謂︰一、原再訴願決定係以原告提出之於八十七年五月十八日聲請法
院拍賣抵押物狀，乃係臨時補證，認為不足採信而作為駁回原告再訴願聲請之主要理
由。查本件訴訟標的為抵押登記之擔保債權二百五十萬元及其利息。查原告配偶何秀
銓於向法院聲請拍賣債務人陳勝信之抵押物之際同時亦附呈有支票影本二紙、抵押權
設定契約書及他項權利證明書等文件，在在足以證明兩造間之借款為二百萬元。尤為
進者，拍賣抵押物聲請書內第二項即聲請之原因及事實欄亦表明借款額為二百萬元，
且台灣高雄地方法院八十七年執字第一九七一一號強制執行案內亦有此明白之記載
。此為公文書之記載自可採信，何來臨時補證乎﹖抑有進者，原告豈寧為區區五十萬
元之差額即甘冒偽造文書刑事罪責而向公家執行機關即人民權利最後之防波堤、守護
神殿之法院為虛報之理﹖衡之常理及經驗法則應已盡舉證責任。原再訴願決定之認定
殊非有理，亦與財稅法收付實現之原則相違背。二、本件實際借款即債權額為二百萬
元，已如前述，倘如原再訴願決定所認定二百五十萬元，則原告配偶索討有門，循拍
賣抵押物程序盡可獲債權之滿足，豈有肯自行主張債權額僅二百萬元而平白損失五十
萬元而所獲代價僅為節省對五十萬元利息所得課徵之微小稅金乎。天下至愚亦不致若
是。三、依法理而言，按諸舉證責任分配之原則，課稅機關既對原告欲加以課稅，自
應負有證明原告有收取利息所得之事實。今則恰反其道而行，不僅未作是項舉證，又
對原告提出之公文書等證據棄置不顧，片面自行認定有利息所得而無視於客觀事實之
證據。原處分及決定之違法顯然易見。綜上所述，請判決撤銷原處分及一再訴願決定
等語。
被告答辯意旨略謂︰按公債、公司債、金融債券、各種短期票券、存款及其他貸出款
項利息之所得，應課徵個人綜合所得稅為所得稅法第十四條第一項第四類所明定。次
按「個人綜合所得稅之課徵係以收付實現為原則，有利息約定之抵押借款業已登記於
公文書，稅捐稽徵機關對債權人即可作有按時收取利息之推定，苟債權人主張未收付
實現有利於己之事實者，應負舉證責任。」鈞院著有七十年判字第一一七號判例可資
參照。經查系爭抵押權係約定「按各個債務契約所約定之利率計算利息」，自屬應付
利息之債務，惟原告未提示債務契約，依民法第二百零三條規定：「應付利息之債務
，其利率未經約定，亦無法律可據者，週年利率為百分之五。」故本件復查決定改按
週年利率百分之五計算利息所得為八十四年度一二一、二三二元，八十五年度一二五
、○○○元，計追減利息所得分別為五四、五五五元及五○、六二五元，應無不合。
按一般抵押係擔保已發生之債權，即擔保原債權，本件抵押權設定既登記擔保債權二
、五○○、○○○元於公文書上，依土地法第四十三條規定，其抵押權之設定登記即
有絕對效力，且原告之配偶係於八十七年四月十八日接獲被告八十四年度復查決定書
後，始於八十七年五月十八日聲請法院拍賣抵押物同時主張實際借款二、○○○、○
○○元，顯係臨訟補證，不足採據，另查其聲請狀並未對已過期間應計之利息主張未
受償，難以該聲請狀作為未收取利息之證明，是被告依據地政機關通報資料核課原告
抵押利息所得，於法並無不合，原告之訴為無理由，請判決駁回等語。
    理  由
本件被告依據地政機關登記資料，以債務人陳勝信於八十四年一月十日以其所有座落
高雄市○鎮區○○段二五○地號土地擔保，設定抵押權予原告之配偶何秀銓，擔保債
權二、五○○、○○○元，存續期間自八十四年一月十一日起至八十六年一月十日止
，約定按各個債務契約所約定利率計息，乃按週年利率百分之七．二五核定原告之配
偶八十四及八十五年度利息所得分別一七五、七八七元及一七五、六二五元，併課原
告各該年度綜合所得稅。原告不服，申經復查，改按週年利率百分之五重行核算利息
所得，分別追減五四、五五五元及五○、六二五元，固非無見。惟按個人綜合所得稅
之課徵，係以收付實現為原則，有利息約定之抵押借款業已登記於公文書，稅捐稽徵
機關對債權人固可作有按時收取利息之推定，但債權人苟舉證證明確未收付實現者，
即不得遽為前開收取利息之認定。查原告一再主張其配偶實際借出之款項為二、○○
○、○○○元，因債務人遲未還款，已向台灣高雄地方法院聲請拍賣抵押物，債務人
迄未償還本息，被告竟以其配偶與債務人間所設定之抵押登記資料即認其有收取系爭
利息，實有未當等語。並提出支票影本二紙，抵押權設定契約書及他項權利證明書、
拍賣抵押物聲請狀、台灣高雄地方法院八十七年度拍字第二六一八號民事裁定及台灣
高雄地方法院八十八高敬民水八十七執字第一九七一一號拍賣公告為證，本院為慎重
計，依職權向台灣高雄地方法院調閱上開民事執行，經查明原告之配偶何秀銓確於
八十七年五月間，就系爭借款二百萬元，向台灣高雄地方法院聲請拍賣抵押物。嗣前
開抵押土地，經該法院於八十八年七月二十三日第三次拍賣以一百三十九萬九千元拍
定，同年八月十七日制作分配表，扣除執行費及土地增值稅，其中本金二、○○○、
○○○元加上八十四年一月十二日至八十八年七月二十九日共一六六○日之利息四五
四、七九五元，獲分配五七七、二二八元，不足一、九六一、八六八元等情無訛。執
此以觀，系爭抵押物經拍定後，扣除執行費及土地增值稅，既僅獲清償五七七、二二
八元，則該分配金額其中本金若干﹖利息若干﹖卷附分配表並未載明，已有詳予究明
之必要。且個人綜合所得稅之課徵，係以收付實現為原則，本件債權之抵押物，於八
十八年七月間始經執行法院拍定，同年八月製作分配表，苟有利息所得，亦屬八十八
年度，乃被告徒因本件抵押權設定登記有利息之約定，即推定原告於八十四、八十五
年度有系爭利息所得，殊嫌率斷。訴願及再訴願決定未予糾正，亦有未合。原告執以
指摘，為有理由，應由本院將再訴願決定、訴願決定及原處分（復查決定）均撤銷，
由被告詳查後，另為適法之處分，以昭折服。
據上論結，本件原告之訴為有理由，爰依行政訴訟法第二十六條前段，判決如主文。
中    華    民    國     八十九      年      六      月       八        日
                    行 政 法 院 第 三 庭
                                審 判 長 評  事      曾  隆  興
                                         評  事      鄭  淑  貞
                                         評  事      林  家  惠
                                         評  事      徐  瑞  晃
                                         評  事      張  瓊  文
右  正  本  證  明  與  原  本  無  異
                                         法院書記官  陳  盛  信
中    華    民    國     八十九      年      六      月       九        日


司法院資訊處製作；財團法人民間司法改革基金會備份。
